【裁判字號】    96,上,217
【裁判日期】    971104
【裁判案由】    交還土地
【裁判全文】
臺灣高等法院高雄分院民事判決           96年度上字第217號
上  訴  人  丙○○
訴訟代理人  劉家榮律師
被 上 訴人  乙○○
訴訟代理人  鍾義律師
上列當事人間因請求遷讓房屋事件，對於民國96年9 月17日臺灣
高雄地方法院96年度訴字第1057號第一審判決提起上訴，本院於
97年10月21日辯論終結，茲判決如下：
    主  文
上訴駁回。
第二審訴訟費用由上訴人負擔。
    事 實 及 理 由
一、本件被上訴人王陸燈為系爭房地（詳如下述）信託登記之受
    託人，嗣系爭不動產於民國97年7 月1 日回復登記為信託人
    乙○○所有，有土地暨建物登記謄本可稽，經乙○○聲明承
    受訴訟，合於民事訴訟法第171 條之規定，應予准許，先予
    敘明。
二、被上訴人起訴主張：坐落高雄市○○區○○段十三小段1414
    地號、面積2423平方公尺、應有部分萬分之57之土地，及其
    上同小段4745建號即門牌號碼高雄市○○○路578 號24樓之
    2 建物所有權全部，含共同使用部分，即同小段4775建號、
    應有部分萬分之58及同小段4776建號、應有部分萬分之54，
    連同地下層即同小段4776建號，應有部分萬分之54，編號59
    號之停車位（下稱系爭房地），原為上訴人所有。上訴人於
    94年7 月19日將系爭房地贈與被上訴人，並以「買賣」為登
    記原因，移轉登記予被上訴人，惟系爭房地仍在上訴人占有
    中。爰依民法第767 條所有物返還請求權及贈與契約之法律
    關係，請求上訴人將系爭房屋及停車位騰空，交付被上訴人
    ，並陳明願供擔保，聲請准為假執行之宣告。
三、上訴人則以：系爭房地為上訴人於94年6 月間以900 萬元出
    售予被上訴人，已依約定於被上訴人給付頭期款150 萬元後
    ，於同年7 月間辦理所有權移轉登記。另兩造約定俟被上訴
    人給付尾款750 萬元時，上訴人始交付系爭房地，然被上訴
    人一再拖延未付尾款，上訴人乃於95年7 、8 月間，催告被
    上訴人於同年9 月底前給付尾款，否則即解除契約。被上訴
    人迄未付款，經上訴人再於97年9 月25日以存證信函通知於
    5 日內付款，否則即以該信函解除雙方買賣契約。而被上訴
    人仍未付款，上訴人即以97年10月21日書狀之送達，對被上
    訴人為解除契之意思表示。縱認兩造間買賣契約仍屬有效，
    在被上訴人付清尾款前，上訴人仍得為同時履行之抗辯。又
    上訴人迄今仍占有使用系爭房地，並繼續繳納銀行貸款，足
    證並未贈與系爭房地予被上訴人；被上訴人主張上訴人贈與
    系爭房地，請求上訴人交付系爭房地，為無理由等語，資為
    抗辯。
四、原審判決上訴人應將系爭房屋及停車位騰空返還予被上訴人
    ，並為附條件准、免假執行之宣告。上訴人聲明不服，求為
    判決：(一)原判決廢棄，(二)被上訴人在第一審之訴及假執行之
    聲請均駁回；被上訴人則求為判決：上訴駁回。
五、兩造不爭執及爭執事項：
  (一)兩造不爭執事項：
  1.系爭房地原為上訴人所有，於94年7 月19日以「買賣」為登
    記原因，辦理所有權移轉登記予乙○○。乙○○嗣於95年9
    月11日以信託為登記原因，將系爭房地信託登記於王陸燈名
    下，再於97年7 月1 日塗銷信託登記，回復登記為乙○○名
    義。
  2.乙○○於94年8 月8 日匯款150 萬元予上訴人，上訴人再於
    94年8月10日匯款150 萬元予乙○○。
  3.上訴人將系爭房地移轉登記予乙○○後，系爭房地（含停車
    位）仍由上訴人占有使用迄今。
  (二)兩造爭執事項為：
  1.上訴人是否基於贈與之原因事實，將系爭房地辦理所有權移
    轉登記予被上訴人？
  2.上訴人抗辯系爭房地是基於兩造間買賣契約而移轉予被上訴
    人，是否有理由？
  3.如兩造間存在買賣契約，上訴人是否已合法解除該買賣契約
    ？否則，上訴人為同時履行抗辯，是否有理由？
六、茲就兩造爭執事項，論述如下：
  (一)系爭房地原為上訴人所有，於94年7 月19日由上訴人以「買
    賣」為原因，辦理所有權移轉登記予被上訴人，被上訴人嗣
    於95年9 月11日以信託為登記原因，將系爭房地信託登記於
    王陸燈名下，再於97年7 月1 日塗銷信託登記，回復登記為
    被上訴人名義，為兩造所不爭執，並有土地暨建物登記謄本
    、系爭房地異動索引在卷可稽。被上訴人主張上訴人實際上
    是基於贈與之原因事實，將系爭房地辦理所有權移轉登記予
    被上訴人，為上訴人所否認，並以前揭情詞置辯，自應由被
    上訴人就此有利之事實為舉證。
  (二)據證人即辦理系爭房地所有權移轉登記之代書甲○○稱：我
    與上訴人是高中同學，不認識被上訴人，上訴人委託我辦理
    系爭房地過戶時，只說要辦理買賣過戶手續，我將增值稅及
    契稅稅單交上訴人，是何人繳納我不清楚，繳完後上訴人將
    收據交給我，我辦完過戶手續，將權狀交給上訴人；是上訴
    人單獨拿辦理過戶之印章、身分證件資料給我，沒有買賣契
    約書，沒有看過被上訴人，不知道實際買賣及付款的情況，
    申請登記資料上之買賣價金，是我根據房屋課稅現值及土地
    公告現值填載；一般買賣僅須付契稅及增值稅，贈與另須多
    付贈與稅（本院卷83至87頁），則甲○○僅是受託辦理系爭
    房地過戶，且其既非基於買賣契約之書面或口頭約定辦理過
    戶，亦不知有買賣之事實，復將過戶後之權狀交付上訴人，
    而非登記名義人，已與買賣之交易習慣有違。
  (三)被上訴人固曾於94年8 月8 日匯款150 萬元至上訴人帳戶，
    惟係於系爭房地辦理過戶予被上訴人之後，且上訴人既稱兩
    造就系爭房地約定買賣價金900 萬元，則被上訴人縱係經上
    訴人同意延後付款，其僅給付150 萬元，亦與一般不動產買
    賣通常在買受人給付相當成數之價金後辦理過戶之社會經驗
    不符，況上訴人旋即於同年8 月10日將該150 萬元匯回被上
    訴人帳戶，實不足以認定被上訴人先前之匯款有支付買賣價
    金之意思。而兩造原為同居男女朋友關係，被上訴人曾於系
    爭房地過戶前，於94年6 月18日因懷孕中胎囊萎縮，施行子
    宮內刮除手術，由上訴人簽具同意書，上訴人亦曾於同年7
    月20日以被上訴人為受益人，投保人壽保險，有同意書、要
    保書可稽（本院卷49、50頁），足見兩造關係親密。且上訴
    人將系爭房地過戶予被上訴人，及上訴人購買上開人壽保險
    ，其時間點均在上訴人施行子宮刮除術之後，被上訴人並稱
    ：因雙方是男女朋友同居關係，上訴人送系爭房地是要給我
    保障，登記之後，因為還有貸款未還，所以我在能力內匯款
    150 萬元至上訴人貸款帳戶，是要償還房屋貸款，但上訴人
    又將款項匯回給我，表示房屋是要送我，貸款我不用負擔，
    才未清償等語，參以上訴人為執業律師，收入優渥，既稱贈
    與，故拒絕被上訴人之匯款，合於兩造當時交往之情誼及上
    訴人之經濟狀況，堪認被上訴人陳述受贈系爭房地等情屬實
    ，足以採信。
  (四)上訴人固以兩造間是買賣關係置辯，惟未能證明被上訴人於
    上訴人匯回上開款項後，有再支付任何買賣價金，或繳交房
    屋契稅等規費之事實，復未能證明兩造間曾為買賣之約定，
    所辯即不足採。
  (五)被上訴人受上訴人贈與而取得系爭房地之所有權，在上訴人
    交付系爭房地之前，被上訴人固不得基於所有權人之地位，
    排除上訴人之占有，請求上訴人交付系爭房地。然上訴人基
    於贈與契約，有履行交付贈與標的物之義務，故而，被上訴
    人主張基於兩造間贈與契約關係，請求上訴人交付系爭房地
    ，即屬有據。
七、綜上，被上訴人本於贈與之法律關係，請求上訴人騰空遷讓
    系爭房屋及停車位，交付予被上訴人，為有理由，應予准許
    。原審判命上訴人遷讓交付系爭房屋及停車位，並為附條件
    准、免假執行之宣告，其理由固有不當，結論並無二致。上
    訴意旨指摘原判決不當，求予廢棄改判，為無理由，應予駁
    回其上訴。兩造其餘攻擊防禦，與終局判決結果不生影響，
    爰不逐一論列，併此敘明。
據上論結，本件上訴為無理由，依民事訴訟法第449 條第2 項、
第78條，判決如主文。
中    華    民    國    97    年    11    月    4     日
                            民事第一庭
                                審判長法官  黃金石
                                法      官  林健彥
                                法      官  謝肅珍
以上正本證明與原本無異。
如對本判決上訴，須於判決送達後20日內向本院提出上訴狀，其
未表明上訴理由者，應於上訴後20日內向本院提出上訴理由書（
均須按他造當事人之人數附繕本）。上訴時應提出委任律師或具
有律師資格之人之委任狀，並依附註條文規定辦理。
中    華    民    國    97    年    11    月    4     日
                                書  記  官  蘇恒仁
附註：
民事訴訟法第466 條之1 ：
對於第二審判決上訴，上訴人應委任律師為訴訟代理人，但上訴
人或其法定代理人具有律師資格者，不在此限。
上訴人之配偶、三親等內之血親、二親等內之姻親，或上訴人為
法人、中央或地方機關時，其所屬專任人員具有律師資格並經法
院認適當者，亦得為第三審訴訟代理人。
第1 項但書及第2 項情形，應於提起上訴或委任時釋明之。


司法院資訊處製作；財團法人民間司法改革基金會備份。
